【裁判字號】    99,台上,5611
【裁判日期】    990909
【裁判案由】    違反懲治走私條例
【裁判全文】
最高法院刑事判決            九十九年度台上字第五六一一號
上  訴  人  甲○○
            乙○○
            丙○○
            丁○○
            戊○○
上列上訴人等因違反懲治走私條例案件，不服台灣高等法院高雄
分院中華民國九十九年六月三十日第二審判決（九十八年度上訴
字第一六二五號，起訴案號：台灣高雄地方法院檢察署九十七年
度偵字第五八九三號），提起上訴，本院判決如下：
    主  文
上訴駁回。
    理  由
按刑事訴訟法第三百七十七條規定，上訴於第三審法院，非以判
決違背法令為理由，不得為之。是提起第三審上訴，應以原判決
違背法令為理由，係屬法定要件。如果上訴理由書狀並未依據卷
內訴訟資料，具體指摘原判決不適用何種法則或如何適用不當，
或所指摘原判決違法情事，顯與法律規定得為第三審上訴理由之
違法情形，不相適合時，均應認其上訴為違背法律上之程式，予
以駁回。本件上訴人甲○○、乙○○、丙○○、丁○○、戊○○
上訴意旨均略以：(一)查漁業署函覆第一審法院，以榮佑十三號漁
船最近一次購油日期為民國九十七年一月六日，故無九十七年一
月七日至二十九日之航跡資料等語，從而原判決理由欄壹、四及
貳一、（二）所指航跡圖，究何所指，容有疑義，顯有證據與理
由矛盾之違法。(二)查漁獲均屬於易腐敗物品，該批漁獲遭查扣後
雖由甲○○具領保管，然甲○○並無足夠冷凍設施，加以一般消
費者不喜冷凍保存過久之漁產品，此為通常之理。是以第一審認
系爭漁獲已出售滅失，故未予諭知沒收。原審僅以小港區臨海新
村魚市場進貨表並無售價及總價金，難認系爭漁獲均已售出滅失
而諭知沒收，其判斷有違經驗法則。(三)上訴人等載運進入高雄第
二港口遭查獲之漁獲物，是否超過行政院公告管制物品項目及其
數額第丙項第五款之規定，攸關犯罪是否成立。原判決認定上訴
人等於上揭時日所載運入港如附表所示之漁獲十萬餘公斤，係含
冰水重，然上開條文所規定之重量應指實物重量，換言之，原審
應查明系爭漁獲扣除冰水重之後，其重量是否仍超過一千公斤，
並據此以為論罪科刑之基礎始為適法。然原審卻以含冰水重之系
爭漁獲重量認定上訴人等犯罪，有認定犯罪事實未依證據之判決
不適用法則之違法。(四)原判決所援引之行政院農業委員會漁業署
函，其附件僅提供榮佑十三號九十五至九十六年間十五航次之航
程紀錄圖。原審以此認定上訴人於九十七年一月八日至二十九日
之航程，顯有未依證據認定事實之違法。縱甲○○自承此部分事
實，依法仍不得據以作為唯一證據，卷內又查無足以佐證甲○○
自白內容為真實之資料。原審未予詳查，有判決不適用法則或適
用不當之違法。又縱甲○○自承確有將漁船駛至北緯二十三點七
度、東經一百一十七點五度之情事，然該地點是否確屬於大陸地
區海域，並未見原審向其他相關單位函詢，即自行與Ｇｏｏｇｌ
ｅ地圖比對。惟Ｇｏｏｇｌｅ為民間企業，其網站上所提供之資
料或有疏漏錯誤，則原審所引之Ｇｏｏｇｌｅ地圖即不適合作為
認定甲○○之自白之證據。原判決有認定事實與所採證據不相適
合之理由矛盾之違法。(五)行政院依懲治走私條例第二條第三項授
權公告之管制物品項目及其數額內容之變更，應屬法律變更，而
非事實變更。當空白刑法的補充規定發生範圍或種類之更動時，
其影響所及，自然係刑罰權形成關係的變動。故其屬性仍屬於刑
罰規範的變動關係。補充規定具有刑罰權形成的具體判斷關係，
其屬性因有空白規定之引導，而成為刑罰規定之一環，故當空白
規定之補充規定變更時，仍應視之為刑罰規範之變更，而有刑法
第二條第一項適用檢討之必要。上揭行政院管制物品項目及其數
額公告內容中，丙項第五款已變更為「原產地為大陸地區而未經
主管機關公告准許輸入之海關進口稅則第一章至第八章所列之物
品、稻米、稻米粉、花生、茶葉、種子（球）。」揆諸上述，應
屬法律變更。(六)司法院大法官會議業以釋字第六八０號解釋宣告
懲治走私條例第二條第一項及第三項因違反授權明確性及刑罰明
確性原則，應自解釋公布之日起，至遲於屆滿二年時，失其效力
。然在失效之前，不能否認上開條文即已存有違憲事實。法官既
有優先遵守憲法之義務，並應適用合憲之法律審理案件，原審自
不得以上開規定對上訴人等論罪科罰。原判決顯有判決不適用法
則或適用不當之違背法令云云。惟查原判決依憑上訴人甲○○、
乙○○、丙○○、丁○○、戊○○於審理時之自白，證人蔣義龍
之證言，機漁船（含船員）進出港檢查表、高雄市一百噸以上漁
船進出港申請書、漁船（貨）具領保管切結書、小港區漁會臨海
新村魚市場九十七年一月三十日進貨表、行政院農業委員會漁業
執照、高雄市小港區漁會九十七年十二月二十二日港漁魚字第０
九七００００六四七號函各一份，現場照片六十八張，航程記錄
圖，Ｇｏｏｇｌｅ地圖，行政院農業委員會漁業署九十九年三月
十一日以漁漁二字第０九九一二三二六七七號函及所附航跡圖，
現場照片三十一張，扣案漁貨照片三十一張，乙○○之船員證影
本，行政院農業委員會漁業執照一紙、台灣高等法院被告前案紀
錄表各一份，甲○○、丙○○之子女之學生證、戶籍謄本等證據
，資以認定上訴人有原判決事實欄所記載之犯罪事實，因而撤銷
第一審之科刑判決，改判依想像競合犯之規定，從一重論處甲○
○、乙○○、丁○○、戊○○共同私運管制物品進口逾公告數額
（依序各處有期徒刑六月、四月、四月、四月，並為相關從刑之
諭知），丙○○共同私運管制物品進口逾公告數額（累犯，處有
期徒刑五月，並為相關從刑之諭知）各罪刑，已詳述其依憑之證
據及認定之理由。原判決所為論述，核與卷證資料相符，從形式
上觀察，並無違背法令之情形。按採證認事、證據之取捨及證據
證明力之判斷，俱屬事實審法院之職權，苟無違背證據法則，自
不能指為違法。且查：（一）、原判決依憑「榮佑十三號」漁船
航程記錄圖持與卷內Ｇｏｏｇｌｅ地圖比對結果，「榮佑十三號
」漁船係駛至大陸地區福建省漳州市東山縣東北角海域。又行政
院農業委員會漁業署函文及所附之「榮佑十三號」漁船九十七年
一月七日至同年月二十八日航跡圖，顯示「榮佑十三號」漁船於
九十七年一月七日自高雄出港，於同年月八日即抵北緯二十三點
七度、東經一百一十七點五度之大陸地區福建省漳州市東山縣東
北角附近海域；並停留在該處海域，於同年月二十八日下午始啟
程返航，於翌（二十九）日下午即返抵高雄港，回程並無停留跡
象；認該船確有航行至大陸地區福建省東山島附近海域，暨自該
海域將上揭漁貨運裝載於船艙內，於九十七年一月二十九日十九
時五十分以該漁船運送上開漁獲物進入高雄第二港口等情，經核
原審所為論敘均與卷內證據資料相符，從形式上觀察並無認定事
實不依證據或有何採證違背經驗法則、論理法則等違法情形存在
。甲○○於警詢時亦供承本次漁貨係在南中國海域取得，於原審
亦坦承「榮佑十三號」漁船本次航程確有駛抵北緯二十三點七度
、東經一百一十七點五度位置等情。上訴意旨(一)(四)猶就原判決已
說明事項或屬原審採證認事職權之適法行使，任意指摘為違法，
自不得據為合法之第三審上訴理由。（二）、上訴人等載運進高
雄第二港口之漁獲，係屬於海關進口稅則第一章至第八章所列之
物品；總重量為十萬零六千九百七十公斤（含冰水），有漁貨具
領保管切結書、扣案物品目錄表在卷可按，縱扣除內含之冰水，
顯已逾一千公斤之管制數量。又上開物品如何屬於海關進口稅則
第三章所列魚類、甲殼類動物，均屬懲治走私條例「管制物品項
目及其數額」中丙項第五款所規範之管制物品，其原產地既為大
陸地區，如何屬於懲治走私條例「管制物品項目及其數額」中丙
項第五款所規範之管制物品無訛，原判決理由均已詳細剖析說明
。又該批漁獲為上訴人等共同犯私運管制進口物品罪行所得之物
，因原查緝單位並未移送海關，故海關尚未處分沒入，此經原審
向財政部高雄關稅局查明，又該漁獲為警查扣後，雖已委託甲○
○具領保管，然依小港區漁會臨海新村魚市場進貨表，並無售價
或總價金之記載，尚難據此認已經出售而滅失，亦經原審查明，
原判決援引刑法第三十八條第一項第三款之規定予以沒收，自無
不合。上訴意旨(二)(三)徒憑己見就原判決已說明事項，任意指摘為
違背經驗法則或判決不適用法則云云，亦非適法之上訴第三審理
由。（三）、原判決已說明：九十二年十月二十三日公告修正之
「管制物品項目及其數額」丙項第五款規定：一次私運海關進口
稅則第一章至第八章所列之物品及稻米、稻米粉、花生、茶葉、
種子（球），其總額由海關照緝獲時之完稅價格計算，超過新台
幣十萬元者（外幣按當時辦理外匯銀行買進價格折算）或重量超
過一千公斤者。但報運進口之物品未虛報貨名或產地者，不屬本
項所列之管制進口物品。該公告法規命令嗣後雖於九十七年二月
二十七日修正公布，惟依司法院釋字第一０三號解釋，上開「管
制物品項目及其數額」種類項目之變更屬於事實變更而非法律變
更等語，經核於法並無違誤，上訴意旨徒憑己見認係法律變更，
而有刑法第二條第一項新舊法比較適用云云，亦有誤解。至於司
法院釋字第六八０號解釋意旨雖認懲治走私條例第二條第一項規
定：「私運管制物品進口、出口逾公告數額者，處七年以下有期
徒刑，得併科新台幣三百萬元以下罰金。」第三項規定：「第一
項所稱管制物品及其數額，由行政院公告之。」其所為授權之目
的、內容及範圍尚欠明確，有違授權明確性及刑罰明確性原則，
應自本解釋公布之日起，至遲於屆滿二年時，失其效力等語。但
現行上開條項在上開解釋公布之日起二年內即一百零一年七月三
十日前仍為有效，況該解釋文僅認定該條第三項所為授權之目的
、內容及範圍尚欠明確，有違授權明確性及刑罰明確性原則，應
依循罪刑法定原則，以制定法律之方式規定之，並非就私運管制
物品進口、出口之行為除罪化，上訴意旨指摘原判決適用法則不
當，亦非適法之第三審上訴理由。上訴人等上訴意旨，核係對原
審取捨證據與自由判斷證據證明力之職權行使及原判決理由已經
說明之事項，或就與犯罪構成事實無關之枝節問題，或就不影響
於判決本旨事項再為事實上之爭辯，徒以自己之說詞，泛指其為
違法，並為單純事實上之爭執，皆非適法之第三審上訴理由，其
上訴違背法律上之程式，應予駁回。
據上論結，應依刑事訴訟法第三百九十五條前段，判決如主文。
中    華    民    國  九十九  年    九    月    九    日
                      最高法院刑事第二庭
                          審判長法官  莊  登  照
                                法官  陳  世  淙
                                法官  徐  昌  錦
                                法官  許  錦  印
                                法官  葉  麗  霞
本件正本證明與原本無異
                                      書  記  官
中    華    民    國  九十九  年    九    月   十三   日
                                                       s

司法院資訊處製作；財團法人民間司法改革基金會備份。
